臺灣臺北地方法院民事判決
108年度建字第287號
原      告  得益營造有限公司

法定代理人  杜東霖  
訴訟代理人  林國忠律師
            杜景輝  
            黃盈蓁  
被      告  國立臺灣科技大學

法定代理人  顏家鈺  
訴訟代理人  林宣佑律師
上列當事人間請求給付工程款等事件，本院於民國111年7月8日
言詞辯論終結，判決如下：
    主  文
被告應給付原告新臺幣壹佰參拾壹萬捌仟陸佰陸拾伍元，及自民
國一百零八年七月二十三日起至清償日止，按週年利率百分之五
計算之利息。
原告其餘之訴駁回。
訴訟費用由被告負擔十分之三，餘由原告負擔。
本判決原告勝訴部分於原告以新臺幣肆拾參萬元為被告供擔保後
，得假執行；但被告如以新臺幣壹佰參拾壹萬捌仟陸佰陸拾伍元
為原告預供擔保，得免為假執行。
原告其餘假執行之聲請駁回。
    事實及理由
壹、程序方面
    於本院訴訟程序進行中，原告之法定代理人由「杜景輝」變
    更為「杜東霖」，被告之法定代理人由為「廖慶榮」變更為
    「顏家鈺」，渠等分別於民國110年11月17日、110年3月12
    日具狀聲明承受訴訟，有教育部110年2月1日臺教人㈡字第10
    90167800號聘書、原告有限公司變更登記表（110年8月19日
    完成登記）與渠等民事聲明承受訴訟狀附卷可稽（見本院卷
    ㈤第205-213頁，卷㈣第359-361頁），均核與民事訴訟法第17
    0條、第175條第1項之規定相符，應予准許。
貳、實體方面 
一、原告主張：伊於105年1月7日以新臺幣（下同）2,370萬元標
    得被告「竹北校區第一期基礎公共設施及景觀工程」（下稱
    系爭工程），雙方於同年月28日簽訂系爭工程採購契約（下
    稱系爭契約）。系爭契約第7條約定應於決標日起30日內開
    工，自開工日起150日曆天內完工。伊向被告申報於105年2
    月5日開工，原預定竣工日為同年7月8日，經被告三次分別
    同意展延工期29日、1日、61日，合計91日（29日+1日+61日
    ＝91日），預定竣工日展延至105年10月7日。伊實際於105年
    12月26日竣工，被告驗收後結算總價為2,560萬5,137元，並
    以竣工逾期80日曆天為由，依系爭契約第17條處以逾期違約
    金204萬8,411元，與前開結算總價扣抵後，僅給付工程款2,
    355萬6,726元。惟被告尚有下列應展延工期事由未予展延，
    其逾期違約金扣款不當，且另受有回填土方費用之利益，均
    應返還不當得利，並另給付展延工期管理費，分述如下：
　㈠應返還不當扣罰逾期罰款204萬8,411元：
　⒈土方回填爭議，應再展延工期55日：伊向興磊資源回收有限
    公司（下稱興磊公司）購買土石方1萬0,871立方公尺作為系
    爭工程之回填土，並於105年2月15日前取得運土聯單開始進
    土。基地周邊居民誤認該回填係將廢棄土傾倒至系爭工地，
    遂向新竹縣政府警察局、環保局、工務局等機關檢舉。經相
    關機關到場查看後，已確認係合法進土，並無非法傾倒廢棄
    土之情事。惟當日被告承辦人張文清到場瞭解情況後，竟表
    示土方施工計畫尚未送審，要求停止進土回填，嗣後被告與
    監造更單方片面要求進場土質應與基地表層土質一致，即以
    土質為CL（低塑性無機質黏土）～ML（低塑性無機質沈泥及
    極細砂）拌合後與現場土層相同後方可回填，並要求依照原
    系爭契約文件所無之「施工規範02331章基地及路堤填築」
    辦理。然系爭契約並未約定土方回填土質種類，105年2月15
    日所進土壤為合法進土，被告、監造單位片面要求土壤種類
    致嚴重延誤後續工程推動。嗣被告於105年5月4日函文同意
    土方回填施工計畫及土資場資格，伊並依被告要求於105年5
    月13日完成場驗，當日即進土回填。是自105年2月15日至10
    5年5月13日被告禁止進場回填期間89日，應予展延工期，扣
    除被告已展延29日（105年3月17日至105年4月14日）、春節
    假期5日（105年2月7日至11日），尚須展延55日（89日-29
    日-5日＝55日）。
　⒉施工障礙變更設計，應展延工期98日（此日數尚未扣除被告
    已展延工期日數）：
　⑴系爭工程原污水設計圖「一層排水平面圖」（圖號：P-3）係
    將污水排放口設置於基地左側鄰地，並標註：「公共污水下
    水道未到達時，關閉B，開啟A。俟公共污水下水道到達時，
    本案銜接公共污水下水道後，關閉A，開啟B」。但是實際會
    勘後核對污水管線系統圖發現，被告發包圖說所載污水排放
    位置與新竹縣政府規劃排放至福興路位置不符，無法銜接，
    若須銜接縣府規劃之下水道，在福興路口與基地交接處有不
    明排水箱涵經過，被告原污水排放設施之設計有疏失，需進
    行變更設計。
　⑵為能順利施工，伊避開基地左側交通號誌桿及污水排水設施
    等施工障礙區域，改以福興路中央段作為主要出入動線，並
    計畫於鋪面施工完成後再施作左側施工障礙區。然該等障礙
    遲未獲解決，且因現場能施作區域已近完工，必須更改施工
    主要出入大門及施工動線。伊告知被告及監造單位應儘速辦
    理會勘排除施作障礙。監造單位於105年10月3日發文新竹縣
    政府各單位就「校區基地新設排水溝與預埋涵管介面衝突及
    釐清現有排水箱涵產權歸屬」辦理現場會勘，新竹農田水利
    會工作站要求監造單位將基地新設排水溝與預埋涵管銜接方
    式行文該站，以確認銜接方式是否妥當。被告亦於105年10
    月20日發函監造單位「儘速確認並辦理後續排水溝事宜，避
    免影響承商報竣」，足認基地污水排水管設計變更影響系爭
    工程施作進程。
　⑶監造單位向新竹農田水利會提出新設RCP管及陰井箱涵管線位
    置示意圖，經該會於105年11月2日函文同意。監造單位於10
    5年11月10日發函給伊：「二、…新竹農田水利會回函同意。
    …四、提供基地新設排水溝銜接方式設計圖說但須待校方同
    意後施作」；又於105年12月21日函文副知：「一、確認變
    更設計項目金額及工期檢討等資料供承商作為現場施工之依
    據。二、建議追加工期58日曆天」。被告於105年12月30日
    函文同意備查之，本件變更設計至105年11月10日方正式定
    案。
　⑷依被告核准之「第一次變更設計追加檢統計表（含工期檢討
    ）」項次2「DR-景設變-002」，伊於105年9月20日提出施工
    障礙影響，至監造單位於105年11月10日提出變更設計圖說
    ，期間共計52日，應予展延工期。
　⑸伊於105年11月11日依監造提供設計施工圖，進行陰井、箱涵
    、RCP管採購及備料計19日；於105年11月30日開始施作變更
    設計項目，至105年12月26日申報竣工，施作27日（原證39
    ），故於施工障礙排除後，須展延工期46日（19日+27日＝46
    日）。
　⑹以上，合計應展延工期98日（52日+46日＝98日，尚未扣除被
    告已核定展延工期日數）。
　⒊天候因素，應再展延工期60日：
　⑴監造單位對於因天候因素無法施工雨天判斷依據為「超過5mm
    之降雨」及「上午雨天下午晴天」，免計工期1日；「上午
    晴天下午雨天」，免計工期半日。
　⑵系爭工程屬戶外景觀工程，土石回填夯實、路基卵礫石層回
    填夯實、高壓磚鋪面施工等，均無法於雨天施工，雨天後隔
    日放晴，亦因現場泥濘無法施工，施工日報均有記載，亦經
    監造單位核准予被告備查。然被告僅認定颱風天無法施作給
    予1日展延工期（105年7月8日尼伯特颱風）。實際上因天候
    影響應展延工期61日，扣除被告已展延1日，應再展延工期6
    0日（61日-1日＝60日）。　　　
　⒋綜上，系爭工程經上開展延工期後，並無遲延完工。被告逕
    以結算總價工程款扣抵供作逾期完工違約金違約金取償，係
    以預算外或營業外收入取得逾期違約金之入帳利益，性質上
    非未給付之承攬報酬，爰依民法第179條規定，請求被告返
    還溢收入帳之逾期違約金204萬8,411元。
　㈡被告應返還回填土方增加之費用162萬9,075元：系爭契約並
    未約定回填土質，然監造單位及被告要求以土質為CL（低塑
    性無機質黏土）～ML（低塑性無機質沈泥及極細砂）拌合後
    與現場土層相同後方可回填。拌合作業須備置挖土機，對拌
    合土方進行小搬運，為確認拌合是否符合監造及被告要求，
    須現場取樣送實驗室檢驗，依工程日報表所載施作內容，增
    加費用為162萬9,075元（回填及夯實作業20萬4,750元+挖土
    機及卡車拌合作業136萬6,050元+試驗費5萬8,275元），爰
    依民法第179條規定，請求被告返還。
　㈢被告應給付因工期展延所支出之工程管理費64萬1,677元：系
    爭工程因不可歸責於伊之事由，以致展延工期171日（被告
    已核定展延工期91日+被告認定逾期80日＝171日）。按台北
    市政府採購契約範本關於工期展延之工程管理費計算式，即
    訂約總價（扣除營業稅）x{2.5加〔〕％除以原工期日數所得金
    額乘以展延或停工日數}＝工程管理費，是本件工程展延工期
    管理費應為：（2,370萬元x0.95）x2.5%/150日x(91+80)日＝
    64萬1,677元。爰依民法第227條之2第1項規定請求被告如數
    給付。
　㈣綜上，合計被告應給付原告431萬9,163元（204萬8,411元+16
    2萬9,075元+64萬1,677元＝431萬9,163元）。爰依民法第179
    條、第227條之2第1項之規定，求為判決：⒈被告應給付原告
    431萬9,163元，及自起訴狀繕本送達翌日起至清償日止，按
    週年利率5％計算之利息。⒉原告願供擔保，請准宣告假執行
    。
二、被告則以：關於系爭工程決標、原告得標、系爭契約簽訂以
    及實際竣工日期與結算工程款、扣罰逾期違約金後伊給付原
    告之金額等情，固如原告所述；惟原告主張另得以其他事由
    展延工期與請求回填土方費用、展延工期管理費云云，則屬
    無據，茲分述如下：
　㈠逾期罰款204萬8,411元並非不當得利，原告主張其他展延工
    期事由無所依據：
　⒈土方回填爭議：系爭契約招標文件施工規範第02300章V4.0土
    方工作第2.1.1條載明：「填方區填築及路基填築材料，應
    為工程司認可之適當材料並不得含有樹根殘幹、雜草、垃圾
    、淤泥、腐植土、其他有機物或有害物質及不適用材料」、
    第2.1.2條：「於利用挖方材料有餘或借土填方時，…」，原
    告回填土方之材料，應送經工程司即陳章安建築師事務所認
    可，工程司有權決定土方之材料。原告於未送交整體施工計
    畫書、土方回填施工計畫書、未送審回填材料前，（於105
    年2月15日）擅運土方進場，且該土方性質，亦非監造單位
    認可之適當材料。監造單位於105年2月18日依系爭契約第21
    條第8款約定，命原告停止施作土方回填，自屬有據。況原
    告當時亦僅請求105年3月17日至4月14日共計展延工期29日
    ，經伊同意核定，應認兩造業已合意展延工期29日，原告應
    受其拘束，不容原告嗣後翻異。　
　⒉施工障礙變更設計：依施工規範第01500章V7.0施工臨時設施
    及管制第3.2.10條第3款，原告有查核及確認公共管線設施
    之義務。系爭工程污水排放管線位置，屬隱蔽部分，須經原
    告施作、開挖後，始能知悉是否確有影響工程施作。因現場
    係由原告開挖，並已進行排水溝工程，原告方清楚哪部分遭
    遇施工障礙而須突破，均需由原告現場測量，將相關資料提
    供設計單位，設計單位才能進行設計檢討。兩造與監造單位
    曾於105年5月27日會議決議，原告如認污水排放位置影響工
    程而有變更設計必要，應於105年6月3日前提送資料與監造
    單位。詎原告至105年9月20日使提出須變更設計相關資料送
    交監造單位，倘原告及早提出，系爭工程不致延至105年12
    月方完工。且依變更設計圖說、第一次變更設計追加減統計
    表、105年12月21日變更設計項目確認會議紀錄：「（四）
    有關工期檢討…」，受污水排水管線影響範圍極微，僅標線
    及汽車輪檔工程0.25％、既有排水溝修復工程2.26％、AC路面
    鋪面工程3.75％、停車管理系統工程1.23％，合計7.49％。縱
    監造單位於105年11月10日提出變更設計圖說，然原告尚有
    進行原契約工項，不屬變更設計項目，原告有工程延宕情事
    ，可歸責於原告。
　⒊天候因素：原告主張因天候下雨因素影響工期61日云云，多
    處與施工日誌記載當時尚未開始戶外施工工項或當日情況仍
    能施工的事實不符。且原告遲誤伊已經核定之展延工期預定
    竣工日105年8月7日後，再因天候因素等不可抗力影響工程
    進度，依民法第231條第2項前段規定，仍應附遲延責任，不
    可主張展延。
　⒋不符系爭契約約定展延工期程序：依系爭契約第7條第3款第1
    目約定，原告請求展延工期，應符合「非可歸責於廠商之事
    由」、「該事由影響進度網圖要徑作業之進行」、「於事故
    發生或消滅後，7日內通知機關」等要件，始得展延工期。
    然原告本件請求前開三項展延工期，未於事故發生或消滅後
    ，7日內通知伊，並於45日檢具事證申請展延工期。甚有在
    工程驗收完成後始提出者，或未檢附影響進度網圖要件作業
    之具體事證，或經命其補正資料而為補正，不符系爭契約第
    7條第3款第1目約定，不得展延。
　⒌再者，原告主張返還逾期罰款204萬8,411元與民法第179條不
    當得利要件不符，應屬依系爭契約請求給付工程款而已，該
    工程款請求權於106年3月20日驗收合格後即可請求，原告卻
    遲至108年7月方提起本件訴訟請求，已罹於民法第127條第7
    款所定2年短期消滅時效，伊依法拒絕給付之。　
　㈡原告係依系爭契約辦理回填土方工作而支出相關費用，被告
    未因此有不當得利：
　⒈系爭契約第5條第1款第10目、第8條第1款以及系爭契約詳細
    價目表均已約定土方夯實、土方小搬運等費用，系爭契約亦
    約定，工程司即監造單位有權決定土方之材料，原告應先送
    經監造單位認可後方可進場施作。然原告卻未送審即擅運土
    方進場，造成額外費用，可歸責於原告，應由原告負擔。
　⒉監造單位就土方之性質，除CL土壤不適用外，無其他限制要
    求，並未指示原告僅能以拌合土方方式為之，原告自行選擇
    土方拌合，非監造單位之要求，應自行負擔費用。
　⒊系爭契約第11條約定：「…檢（試）驗費用由廠商負擔」，取
    樣送驗本係系爭契約工作範圍，其費用應由原告負擔。
　⒋綜上，原告係基於履行系爭契約之承攬工作義務之目的，而
    支出回填及夯實作業20萬4,750元、挖土機及卡車拌合作業1
    36萬6,050元、試驗費5萬8,275元，自非無法律上原因，伊
    因此受領系爭工程，無不當得利可言。
　⒌原告此項所請求者，亦屬承攬人之報酬，於系爭工程驗收合
    格日即106年3月20日起，即得行使承攬報酬請求權，其遲於
    108年7月起訴請求，已罹於民法第127條第7款之2年時效，
    伊拒絕給付。　
　㈢本件並無情事變更，且逾時2年，原告無從依民法第227條之2
    規定請求展延工期管理費64萬1,677元：
　⒈系爭契約第7條第3款第1目之⑵、⑶、⑷，就工期展延已定有規
    定，顯見原告於契約成立時，已可預見有發生展延工期之可
    能，並非訂約時所不可預見，本件應無民法第227條之2情事
    變更原則之適用。
　⒉且民法第227條之2規定之行使期間，應依原來給付之性質定
    之。原告請求增加給付之工程管理費，性質上屬承攬報酬。
    系爭工程於106年3月20日驗收合格，原告於斯時即可行使承
    攬報酬請求權，遲至108年11月5日始按民法第227條之2規定
    請求被告增加給付工程管理費，已逾2年除斥期間，不得主
    張。
　㈣退步言，原告文件送審逾期，應計罰違約金543萬8,000元給
    伊，該債權與原告得請求金額可抵銷：
　⒈逾期提送施工計畫書1,922日：依系爭契約第26條附件權責分
    工表約定，「工程開（施）工前」「7.編擬及提報施工計畫
    書（包括向主管單位及工程管理單位）」由「承造人（承攬
    廠商）辦理」，「完成期限」「總施工計畫及分項施工計畫
    於預定施工7日前完成」，「未於時程完成期限內辦理，每
    逾1日罰款2000元」。然被告逾期提送施工計畫書合計1922
    日。
　⒉逾期提送施工日誌31日：依系爭契約第26條附件權責分工表
    約定，「工程施工階段」「2.填報公共工程施工日誌」由「
    承造人（承攬廠商）辦理」，「完成期限」「每日施工當日
    填寫施工日誌，次日送核」，「未於時程完成期限辦理，每
    逾1日罰款2000元」。然被告逾期提送施工日誌合計31日。
　⒊逾期提送工程材料資料766日：依系爭契約第26條附件權責分
    工表約定，「工程施工階段」「10.工程材料資料送審」由
    「承造人（承攬廠商）辦理」，「完成期限」「依送審進度
    管製表核定各材料預定送審日10日前」，「未於時程完成期
    限辦理，每逾1日罰款2000元」。
　⒋以上，原告送審文件逾期日數合計2,719日（1,922日+31日+7
    66日＝2,719日），應計懲罰性逾期違約金543萬8,000元（2,
    719日x2,000元/日＝543萬8,000元），前開債權可與原告請
    求金額互相抵銷等語，資為抗辯。
  ㈤並聲明：⒈原告之訴及假執行之聲請均駁回。⒉如受不利之判
    決，願供擔保請准免為假執行。
三、兩造不爭執之事項（見本院卷㈡第483-484頁）：
　㈠原告前投標承攬被告公開招標之「國立臺灣科技大學竹北校
    區第一期基礎公共設施及景觀工程」（即系爭工程），於10
    5年1月7日以2,370萬元得標，兩造並於同年月28日簽訂「國
    立臺灣科技大學竹北校區第一期基礎公共設施及景觀工程契
    約」（即系爭契約）。有系爭工程招標、決標文件及系爭契
    約在卷可稽（見本院卷㈠第43至131頁）。
　㈡系爭工程於105年2月5日正式開工，實際竣工日為105年12月2
    6日，於106年3月20日驗收完成。有系爭工程結算驗收證明
    書可稽（見本院卷㈠第379頁）。
　㈢系爭工程經被告結算工程總價為2,560萬5,137元，經被告核
    定展延工期合計91日後，預定竣工日期展延至105年10月7日
    ，故被告以原告逾期80日曆天為由，依系爭契約第17條對原
    告處以逾期違約金204萬8,411元，與前開結算總價扣抵後，
    被告已給付原告工程款2,355萬6,726元。
　㈣系爭契約原定竣工日期為105年7月8日，系爭工程歷經3次被
    告發函同意展延工期，分別為：
　⒈105年4月28日臺科大總字第1050102538號函：核定展延29日
    曆天（見本院卷㈠第243頁）。
　⒉105年8月15日臺科大總字第1050105356號函：核定展延1日曆
    天。
　⒊106年2月22日臺科大總字第1060101120號函：核定展延61日
    曆天，預定竣工日期展延至105年10月7日。
　㈤系爭契約所指「工程司」為監造單位「陳章安建築師事務所
    」。
四、經本院整理及兩造合意簡化爭點（見本院卷㈡第484頁）：
　㈠原告施作系爭工程是否有逾期情事？被告認定原告有逾期80
    日並依系爭契約第17條第（一）、（三）款規定扣罰逾期違
    約金204萬8,411元（2,560萬5,137元×1/1,000/日×80日≒204
    萬8,411元），有無理由？原告依民法第179條規定請求被告
    返還204萬8,411元，是否有據？被告為時效抗辯拒絕給付是
    否可採？
　㈡原告依民法第179條規定，請求被告返還因回填土方所增加項
    目之費用162萬9,075元，有無理由？被告為時效抗辯拒絕給
    付是否可採？
　㈢系爭工程未能於預定竣工日完成，有無民法第227條之2所定
    情事變更原則適用？原告請求被告給付因工程展延所支出之
    工程管理費64萬1,677元，有無理由？原告主張民法第227條
    之2所定情事變更原則形成權之除斥期間是否已經經過？
　㈣如原告上開㈠至㈢之請求為有理由，被告因原告系爭工程之相
    關企劃書、材料送審、提送施工日誌等多項未依契約規定期
    限內完成，依系爭契約第23條㈥附件：公共工程施工階段契
    約約定權責分工表即被證10的備註欄及系爭契約第5條第3款
    抗辯可以罰原告新台幣543萬8,000元所為抵銷抗辯，有無理
    由？
五、本院得心證之理由：
  ㈠原告得依民法第179條規定，請求被告返還溢扣逾期違約金13
    1萬8,665元：
　⒈按無法律上之原因而受利益，致他人受損害者，應返還其利
    益；雖有法律上之原因，而其後已不存在者，亦同，民法第
    179條定有明文。又按上訴人係以對被上訴人有違約金債權
    存在，自行將本應給付被上訴人之工程款（承攬報酬）扣抵
    供作違約金取償，以違約罰款入帳，而非出於被上訴人之任
    意給付，是上訴人溢收之上開款項性質為違約金，非屬其未
    給付之承攬報酬。上訴人抗辯被上訴人請求返還之該違約金
    ，屬承攬報酬，且已逾2年請求權時效，而為時效抗辯，並
    無可取（最高法院106年台上字第1838號判決參照）。查，
    本件被告前於106年9月26日結算時係以原告有逾期竣工之違
    約事由，依系爭契約第17條第（一）、（三）款之約定為法
    律上原因，自行將應給付原告之工程款（承攬報酬）供作逾
    期違約金取償。此有工程結算驗收明細表說明：「四、『逾
    期違約金』...以預算外或營業外收入處理，不必扣抵結算總
    價...。」可參（見本院卷㈠第379頁）。是被告以「逾期違
    約金」為由所為扣款取償並非出於原告之任意給付，亦非單
    純不給付承攬報酬的債務不履行，倘被告就逾期天數與逾期
    違約金金額未依系爭契約計算，而有溢收溢扣逾期違約金之
    情形，自屬無法律上原因受利益而使原告受有損害，原告得
    依民法第179條之規定請求返還遭溢扣溢收之違約金金額，
    此請求權應適用民法第125條所定15年之消滅時效，合先敘
    明。
　⒉關於土方回填爭議，應得展延工期58日（105年3月16日至105
    年5月12日），扣除被告已核定展延29日（105年3月17日至1
    05年4月14日），尚應展延29日：
　⑴依系爭契約招標文件施工規範第02300章V4.0土方工作第2.1.
    1條約定：「填方區填築及路基填築材料，應為工程司認可
    之適當材料並不得含有樹根殘幹、雜草、垃圾、淤泥、腐植
    土、其他有機物或有害物質及不適用材料。」（見本院卷㈠
    第469頁），原告回填土方之材料，於購置進場前，應先送
    經工程司（即監造單位）認可，否則原告應不得逕為購置進
    場。
　⑵經查，原告係於105年2月15日購置土方運入系爭工地，此有
    車輛裝載出貨過磅砂石證明單記載出貨日期為：「105年2月
    15日」可稽（見本院卷㈠第145至165頁），惟原告購置該等
    回填土方前，並未將回填土方材料送經監造單位認可，此有
    原告105年4月22日（105）得臺科（竹二）第0000000-00號
    函載：「說明：...二、本工司（應為「本公司」之誤繕，
    即原告）為求工進，擅運土方進場，於105年2月16日起停工
    在案。... 」可參(見本院卷㈡第407頁)。被告於確認土方材
    料性質前，不許原告施作回填土方作業，並無不當。
　⑶次查，工程施工預定進度表記載，項次三.1「土方回填開挖
    工程」係於「開工日期105年2月5日」經「40」日後開始施
    作，且該工程項目係屬「要徑工程」（見本院卷㈠第169頁）
    ，是自105年2月5日（含日）起算40日後，次日105年3月16
    日開始施作「土方回填開挖工程」。若因不可歸責於原告之
    事由，以致原告不能如期施作「土方回填開挖工程」，應得
    展延工期。
　⑷再查，原告係於105年2月19日提送第一版土方回填計畫書，
    此有原告105年2月19日（105）臺科（竹二）第0000000-00
    號函：「說明：一、...檢送本工程土方回填施工計畫書乙
    式...」為證（見本院卷㈠第183頁）。而觀監造單位105年3
    月1日（105）陳台科景字第0000000-0號函：「為確認回填
    土方與基地表土層相近，現場於105年2月22日取基地表土層
    及回填土方之樣品…進行土壤分類檢測…」（見本院卷㈠第189
    頁）、監造單位105年3月16日（106）陳台科景字第0000000
    -0號函：「說明：...三、本所已要求承商回填之土方除須
    參考本所提供之補充施工規範及補充說明外，亦不得僅回填
    CL單一土質，土方進場後須混合兩類（CL～ML）土方...。」
    （見本院卷㈠第199頁）、監造單位於105年3月29日（105）
    陳台科景字第0000000-0號函：「說明：...三、...本案之
    回填材料應採CL與ML混合後為回填材料，回填施作範圍僅限
    於景觀植栽區及人行鋪面區，另車行道路區基底則以卵礫石
    鋪設，...。」（見本院卷㈠第201頁）、原告105年4月15日
    （105）得臺科（竹二）第0000000-00號函：「說明：三、
    依據貴所105年03月01日來文...本工程所採用回填土材料依
    地層分類應以CL-ML為回填材料，...經本公司洽詢土資場後
    ，土資場答覆限定特定土質回填實有困難，陳請貴所（即監
    造單位）協助處理。」（見本院卷㈠第231頁），監造單位覆
    以105年4月15日（105）陳台科景字第0000000-0號函：「說
    明：...二、...經廠商於民國105年4月15日函文反應回填土
    方取得確有困難，經本所檢討並參考相關案例，補充說明本
    案回填土方應由合法土資場取得，除CL土壤不適用外其餘並
    無限制。」（見本院卷㈠第233頁）、監造單位105年4月25日
    （105）陳台科景字第0000000-0號函：「說明：三、經本所
    審查承商所提回填改善方案，擬採土方回填於本工程採草皮
    區域，草皮區域尚無人車動線經過...。」（見本院卷㈠第23
    5頁），被告105年5月4日臺科大總字第1050102705號函載：
    「主旨：有關貴公司提送...土方施工計畫書暨土資場資格
    審查（第二版）...，既經監造單位...審查尚符合規定，本
    校同意備查，...。」（見本院卷㈠第239頁）。足見原告於
    於105年2月19日提送第一版土方回填計畫書後，經監造單位
    及被告遲於105年5月4日方為確認回填土之土質並核准第二
    版之土方回填計畫書。因確認回填土方性質導致工期之遲延
    ，應不可歸責於原告。
　⑸另查，回填土方材料確認後，原告於105年5月13日會同被告
    人員、監造單位至土資場進行廠驗，並於當日進行「景觀區
    覆土回填土方夯實」作業，此有105年5月13日公共工程監造
    報表可參（見本院卷五第225頁）。是可認原告因回填土方
    材料確認遲延，以致原訂105年3月16日開始施作之「土方回
    填開挖工程」，延至105年5月13日方為正式開始施作，應得
    展延工期58日（105年3月16日至105年5月12日），扣除被告
    已核定展延29日（105年3月17日至105年4月14日），尚應展
    延29日。又105年春節假期5日係105年2月7日至11日，不在
    上述展延工期期間，不須扣除該5日，併予敘明。
　⒊關於施工障礙變更設計，應展延工期52日（105年9月20日至1
    05年11月10日），扣除核定展延49.439日，應再展延3日：
　⑴依系爭契約施工規範第01500章V7.0施工臨時設施及管制第3.
    2.10條第3款：「工地內現有各項公共管線設施等資料，不
    論於契約圖說中是否有所標示，承包商應做必要之進一步對
    公共管線機關查詢及調查，或以人工試挖之方式，以查核及
    確定其資料是否正確。」（見本院卷㈠第507頁），不論系爭
    契約圖說設計有無標示，原告有查核及確認公共管線設施之
    義務，以確認各項資料是否正確。
　⑵經查，系爭工程原污水設計圖與現場實際公共污水下水道之
    配置有所歧異，而有變更設計之必要。惟於變更設計前，應
    有確認設計與現場狀況之實際差異情形。而兩造與監造單位
    於105年5月27日會議決議：「2.新作水溝涵管與既有涵管接
    合處請注意接合處理，場鑄水溝排放端與既有連接處請先詢
    問當地里長及相關人員，相關疑義請承商彙整後儘速提送，
    水溝預計105年5月30日從工區西側開始進行，排水系統的施
    工圖儘速提出。4.承商提出本案FRP污水處理設施（若依縣
    府規劃位置）無法以自然排水無法排出，以1/1000的洩水坡
    度，至排放水溝之間距離100m以上，溝底高差1m，若採自然
    排水方式無法排出，要使用機械排水才可（馬達），請提釋
    疑由事務所設計答覆。」（見本院卷㈠第279頁），可知被告
    及監造單位已通知應彙整系爭契約圖說設計與公共管線設施
    差異資料，該部分彙整資料工作，應屬前開施工規範第0150
    0章V7.0施工臨時設施及管制第3.2.10條第3款應由原告辦理
    範圍。然原告係於105年9月20日方提出須變更設計之相關資
    料予監造單位，此有監造單位製作之「第一次變更設計追加
    減統計表」項次一.2「DR-景設變-002」：「工期檢討...2.
    不可抗力因素檢討：承商105.9.20提出影響供區大門出入動
    線管線障礙，影響施工動線及要徑...。」為證（見本院卷㈠
    第315頁），是於105年6月3日至105年9月20日之期間，縱該
    項變更設計有影響工期，亦係可歸責於原告提送相關資料遲
    延所致，原告不得請求展延工期。
　⑶次查，原告於105年9月20日提出變更設計所需資料後，設計
    單位係於105年11月10日完成變更設計，經被告核定展延工
    期49.439日，此有「第一次變更設計追加減統計表」項次一
    .2「DR-景設變-002」：「工期檢討...2.不可抗力因素檢討
    ：...105.11.20事務所提出設計圖面，105.9.20-105.11.10
    ，計影響天數52天。」、「建議追加減工期（日曆天）...4
    9.439」（見本院卷㈠第315頁），系爭工程工期因等待設計
    單位，進行變更設計期間，影響工期為52天（105年9月20日
    至105年11月10日），應非可歸責原告，自應展延工期52日
    ，然被告僅核定展延49.439，應再展延3日（52日-49.439日
    ＝3日，四捨五入）。
　⒋天候因素，應展延工期19.5日：
　⑴按「債務人遲延者，債權人得請求其賠償因遲延而生之損害
    。」「前項債務人，在遲延中，對於因不可抗力而生之損害
    ，亦應負責。但債務人證明縱不遲延給付，而仍不免發生損
    害者，不在此限。」民法第231條第1項、第2項定有明文。
    本件原告施作系爭工程若已遲延完工，就遲延完工後因不可
    抗力而導致之遲延，仍應負責。
　⑵查系爭工程經被告展延工期91日後，展延完工期限至105年10
    月7日（兩造不爭執事項㈢），而系爭工程應再展延工期32日
    （土方回填爭議29日+施工障礙變更設計3日＝32日），完工
    期限應展延至105年11月8日。而原告主張因天候因素如係在
    105年11月8日以前，應得採認展延工期。
　⑶次查，原告主張之天候因素展延工期日數（見本院卷㈠第367
    頁），整理如附表1「原告主張」欄位所示，鑑定單位淡江
    大學工程法律研究中心製作之鑑定報告書（下稱鑑定報告）
    認定應展延工期日數（見外放鑑定報告第65頁），整理如附
    表1「鑑定結果」欄位，茲就本院認定得否再予展延工期標
    準分述如下：
　①就鑑定結果合理可採部分，採用鑑定結果。
　②與被告已核定展延工期或本院認定應展延工期期間重疊者（
    土方回填爭議：105年3月16日至105年5月12日；施工障礙變
    更設計：105年9月20日至105年11月10日），不再重複展延
    工期。　
　③原告主張因天候因素展延工期，逐項判斷如附表1「理由」欄
    位所示，因天候因素得再展延工期日數為19.5日，如附表1
    「判斷」之「合計」。　　　　　
　⒌綜上，除被告已核定展延91日外，應再展延日數合計51.5日
    日（29日+3日+19.5日＝51.5日）。至被告抗辯原告105年當
    時僅請求105年3月17日至4月14日共計展延工期29日，經被
    告同意核定，兩造業已合意展延工期29日，原告應受其拘束
    ，不容原告嗣後翻異；原告未依系爭契約第7條第3款第1目
    約定，於事故發生或消滅後，7日內通知被告，並於45日內
    檢具事證，以書面向機關申請展延工期，故不得主張展延工
    期云云。經查：
　⑴被告前開抗辯無非依原告105年4月22日（105）得臺科（竹二
    ）第0000000-00號函記載：「說明：...二、...本件另經貴
    所於105年04月15日補充說明土方性質後，回填土直方與確
    立，故回填土質確認期間實非可歸責於本公司，建請貴所酌
    情給予工期29日（105年03月17日至105年04月14日）」，又
    下方監造人員歐陽主任簽註：「1....於請承商修正後再提
    之版本...。」（見本院卷㈡第407），可知，原告於該函係
    先申請至105年4月14日確認回填土質之期間，當時實際施工
    前，因被告或監造單位要求而於105年5月13日至土資場辦理
    土質等廠驗期間尚未經過，難認對於確認土質至等待廠驗期
    間有何不展延工期的合意。
　⑵次查，系爭契約第7條第3款第1目固約定：「履約期限內，有
    下列情形之一（且非可歸責於廠商），致影響進度網圖要徑
    作業之進行，而需展延工期者，廠商應於事故發生或消滅後
    ...7日...通知機關，並於...45日...檢具事證，以書面向
    機關申請展延工期。...」（見本院卷㈠第73頁），惟前開約
    款並未約定未按程序申請之失權效果，如謂原告未依該程序
    辦理，縱有得展延工期之事由，亦不得予以展延，顯有失公
    平，被告此部分抗辯亦不可採。
　⒍系爭契約第17條第1款約定：「逾期違約金，以日為單位，按
    逾期日數，每日依契約價金總額1‰...計算逾期違約金...。
    」（見本院卷㈠第111頁），本件被告係以原告逾期完工80日
    ，以預算外或營業外收入，自原告工程款中收取逾期違約金
    204萬8,411元（2,560萬5,137元x1/1,000日x80日＝204萬8,4
    11元）乙節，此有工程結算驗收證明書（見本院卷㈠第379頁
    ）可參。然本院認定應再展延工期51.5日，加計後，原告實
    際逾期日數應僅為28.5日（80日-51.5日＝28.5日），按前開
    工程結算驗收證明書記載之結算總價2,560萬5,137元計算，
    應計逾期違約金為71萬6944元【計算式：2,560萬5,137元×1
    ‰×28.5＝729,746.4045元≒72萬9,746元（元以下四捨五入）
    】，原告得請求被告返還溢收逾期違約金131萬8,665元【計
    算式：204萬8,411元－72萬9,746元＝131萬8,665元】。
　⒎末查，原告於確知被告結算逾期違約金有溢收金額之日，即
    工程結算驗收證明書之填發日期106年9月26日（見本院卷㈠
    第379頁）後，於108年7月9日即依民法第179條規定起訴請
    求返還不當得利，尚未罹於民法第125條所定15年消滅時效
    。被告另以時效抗辯拒絕給付，於法不合。
　㈡原告不得依民法第179條規定，請求被告返還因回填土方所增
    加之費用162萬9,075元：
　⒈按無法律上之原因而受利益，致他人受損害者，應返還其利
    益；雖有法律上之原因，而其後已不存在者，亦同，民法第
    179條固定有明文。惟倘給付係依契約所為，即非無法律上
    之依據，無從適用前開規定請求返還。
　⒉土方之回填、夯實費用20萬4,750元部分：經查，系爭契約詳
    細價目表[標單]列有項次壹.一.（三）.3「景觀區覆土回填
    土方夯實」之工程項目，數量為1萬0,781立方公尺（見本院
    卷㈣第69頁）。原告亦稱其向興磊公司購買回填土1萬0,781
    立方公尺作為回填之土石方，且已於105年2月15日前取得運
    土聯單開始進土。然因被告要求回填土壤種類，以致延誤工
    期等語（見本院卷㈥第299、307頁），足見土方「回填」、
    「夯實」本係原告承攬系爭工程約定工作範圍，被告受有土
    方回填夯實之工程利益，係基於兩造間之系爭契約約定，非
    無法律上之原因，原告依不當得利法律關係，請求被告給付
    土方之回填、夯實費用20萬4,750元，於法不合。
　⒊僱用挖土機及卡車進行拌合作業費用136萬6,050元部分：經
    查，原告進行土方拌合作業，係進行土方回填、夯實之前置
    作業，其最終目的係為完成系爭契約約定之「覆土回填土方
    夯實」（如前項詳細價目表所列）。而系爭工程使用之回填
    土，應經監造單位認可，已如前述，而原告按監造單位最終
    認可之回填土土質，進行回填前拌合作業，仍屬系爭契約應
    為履行之工作範圍。縱原告認按被告認可之回填土進行施工
    ，有增加施工費用之情事，亦僅係原告得否請求變更契約追
    加工程費用之問題，回填衍生之拌合等作業，為原告依系爭
    契約施作，不生不當得利之問題。原告無從依民法第179條
    規定，請求回填土方之拌合作業等費用。
　⒋土方試驗費5萬8,275元部分：依系爭契約第11條第2款約定：
    「檢（試）驗由廠商辦理：監造單位/工程司會同廠商取樣
    後，送經監造單位/工程司提報並經機關審查核定之檢（試
    ）驗單位辦理檢（試）驗...檢（試）驗費用由廠商負擔。
    」、第11條第7款約定：「廠商應免費提供機關依契約辦理
    查驗、測試、檢驗、初驗及驗收所必須之儀器、機具、設備
    、人工及資料。但契約另有規定者，不在此限。契約規定以
    外之查驗、測試或檢驗，其結果不符合契約規定者，由廠商
    負擔所生之費用；結果符合者，由機關負擔費用。」（見本
    院卷㈠第85-87頁），是系爭契約已明定試驗費用在不同情況
    下廠商與機關應如何分擔，甚至包含被告要求原告進行契約
    規定以外之查驗、測試或檢驗者。查，本件回填土方之土質
    試驗既是原告應被告要求辦理，即應依前開系爭契約第11條
    約款視檢測次數、結果等情況分配費用負擔，原告支出該項
    試驗費用係基於履行系爭契約，被告因此受有試驗利益，非
    無法律上之原因，原告不能依不當得利之規定請求返還。
　㈢原告無從依民法第227條之2第1項規定請求展延工期工程管理
    費64萬1,677元：
　⒈按當事人依民法第227條之2情事變更原則之規定，請求法院
    增加給付者，乃為形成之訴，當事人行使該形成權之除斥期
    間，雖法無明定，然此規定究為例外救濟之制度，契約當事
    人長久處於可能遭受法院判命增減給付之不確定狀態，顯非
    所宜，審酌本條係為衡平而設，且規定於債編通則，解釋上
    ，自應依各契約之性質，參考債法就該契約權利行使之相關
    規定定之。而關於承攬契約之各項權利，立法上咸以從速行
    使為宜，除民法第127條第7款規定承攬人之報酬因2年間不
    行使而消滅外，同法第514條就定作人、承攬人之各項權利
    （包括請求權及形成權）行使之期間，均以1年為限。職是
    ，承攬人基於承攬契約，依情事變更原則請求增加給付，亦
    宜從速為之。參酌原報酬請求權之時效期間為2年，承攬人
    請求增加給付，其性質與原報酬無異，其除斥期間應以2年
    為宜。又該項權利之行使，既以契約成立後，情事變更，非
    當時所得預料，依其原有效果顯失公平為要件，則關於除斥
    期間之起算，自應以該權利完全成立時為始點（最高法院10
    6年台上字第2716號判決意旨參照）。
　⒉經查，系爭工程於105年12月26日竣工、於106年3月20日完成
    驗收程序，此有工程結算驗收證明書：「實際竣工日期105
    年12月26日」、「驗收完畢/驗收合格日期106年3月20日」
    可稽（見本院卷㈠第379頁），是系爭工程之預定工期日數與
    實際工期日數於105年12月26日竣工日已可確定，依系爭契
    約第5條第1款第3目約定：「驗收後付款：除契約另有規定
    外，於驗收合格，廠商繳納保固保證金後，機關於接到廠商
    提出請款單據後...30...工作天內...一次無息結付尾款。
    」（見本院卷㈠第63頁）原告自工程完成驗收日即106年3月2
    0日起，已得行使系爭契約承攬報酬請求權請求被告給付剩
    餘之驗收尾款。嗣後於106年9月11日陳章安建築師事務所（
    即工程司、監造）發函確認最終核定展延工期91天、逾期罰
    款金額以及結算工程款總額為2,560萬5,137元與仍應給付金
    額（見本院卷㈡第435-437 頁，原證63），被告於106年9月2
    6日填載核發「工程結算驗收證明書」（見本院卷㈠第379 頁
    ），斯時被告結算系爭契約給付總價已確定。
　⒊原告依民法第227條之2第1項情事變更原則之規定，請求改變
    系爭契約原有效果，除系爭契約原定工程價金外，增加給付
    展延工期之工程管理費，依前開說明，其行使民法第227條
    之2第1項所定形成權除斥期間以2年為宜。又系爭契約未約
    定展延工期時之管理費，原告應知被告並不會主動核算此項
    費用，原告如欲請求，於工程驗收完成日即106年3月20日起
    即得併系爭契約約定之驗收尾款一併主張之。
　⒋然查，原告遲於108年7月9日提起本件訴訟時方請求展延工期
    工程管理費64萬1,677元，但於起訴狀未指明此管理費之請
    求權依據（見本院卷㈢第434頁）；於108年11月5日言詞辯論
    期日才當庭主張依民法第227條之2第1項規定請求（見本院
    卷㈡第12頁）。其遲至108年11月5日行使此項形成權，業已
    罹於2年除斥期間而不得再主張。退步言，縱依原告主張寬
    認前開形成權之除斥期間自106年9月11日即陳章安建築師事
    務所確定結算工程款總額為2,560萬5,137元之日起算（見本
    院卷㈢第419頁），亦已罹於除斥期間，原告此項請求仍於法
    不合。
　㈣被告以原告文件送審逾期計罰違約金543萬8,000元之債權為
    抵銷抗辯，違反誠信，不得為之：
　⒈按行使權利，履行義務，應依誠實及信用方法，民法第148條
    第2項定有明文。此項規定，於任何權利之行使及義務之履
    行，均有其適用。權利人在相當期間內不行使其權利，如有
    特別情事，足使義務人正當信任權利人已不欲行使其權利，
    其嗣後再為主張，即應認有違誠信而權利失效。法院為判斷
    時，應斟酌權利之性質、法律行為之種類、當事人間之關係
    、社會經濟狀況及其他一切情事，以為認定之依據。又權利
    失效係基於誠信原則，與消滅時效制度無涉，要不因權利人
    之請求權尚未罹於時效而受影響（最高法院102年度台上字
    第1932號判決參照）。
　⒉經查，被告於106年9月26日開具工程結算驗收證明書，已經
    載明「逾期違約金」204萬8,411元、「其他違約金」0元，
    已足以使原告相信除了「逾期違約金」204萬8,411元外，被
    告並無對其他事由計罰違約金之意思。至於結算書下面備註
    說明的「『其他違約金』，指例如政府採購法施行細則第九十
    八條第二項所定之減價收受懲罰性違約金」，依其文義明顯
    為例示之說明，非限縮「其他違約金」的範圍僅為該條項所
    定違約金，反而有包含其他各類懲罰性違約金之意。被告稱
    「其他違約金」僅指政府採購法施行細則第98條第2項所定
    之減價收受懲罰性違約金云云（見本院卷㈥第267頁），並不
    可採。被告於原告108年7月9日提起本訴後，方於108年9月
    間發函要求監造單位核算文件送審遲延的罰金（見本院卷㈡
    第573頁），並據以主張抵銷，要與其先前自己核定的工程
    結算驗收證明書所表示意思有違，顯已違反誠信原則，自不
    允許之。被告此項抵銷抗辯，違反民法第148條第2項，不得
    為之。
六、從而，原告依民法第179條，請求被告給付131萬8,665元，
    及自起訴狀繕本送達翌日即108年7月23日（見本院卷㈠第389
    頁）起至清償日止，按週年利率5%計算之利息，為有理由，
    應予准許。逾此部分，為無理由，應予駁回。
七、假執行之宣告：兩造均陳明願供擔保，以代釋明，聲請宣告
    假執行或免為假執行，經核原告勝訴部分，均與法律規定相
    符，爰分別酌定相當之擔保金額予以准許；至原告敗訴部分
    ，其假執行之聲請，因訴之駁回而失所附麗，不應准許。
八、本件事證已臻明確，兩造其餘攻擊防禦方法及證據，核與判
    決之結果不生影響，爰不一一論列，併此敘明。
九、訴訟費用負擔之依據：民事訴訟法第79條。
中　　華　　民　　國　　111 　年　　8 　　月　　31　　日

                  工程法庭    法  官  石珉千
以上正本係照原本作成。　　　　　　　　　
如對本判決上訴，須於判決送達後20日之不變期間內，向本院
提出上訴狀。如委任律師提起上訴者，應一併繳納上訴審裁判
費。
中　　華　　民　　國　　111 　年　　8 　　月　　31　　日
                              書記官  楊婉渝